臺灣臺中地方法院民事判決　　　　　　 95年度簡上字第170號
上　訴　人　甲○○
訴訟代理人　曾慶崇律師
被　上訴人　乙○○
訴訟代理人　胡昇寶律師
上列當事人間確認本票債權不存在事件，上訴人對於中華民國95
年5月11日本院台中簡易庭95年度中簡字第71號第一審判決提起
上訴，本院於民國96年3月9日言詞辯論終結，判決如下：
    主  文
上訴駁回。
第二審訴訟費用由上訴人負擔。
    事實及理由
一、上訴人起訴主張：
  (一)上訴人之子柴壽華與被上訴人係夫妻，並於民國（下同）94
    年12月2日協議離婚，兩造並無債權債務關係，惟被上訴人
    卻於同日唆使其兄鄭玉生、妹婿張錦順至上訴人家中脅迫上
    訴人簽發到期日為94年12月30日、受款人為被上訴人、面額
    新臺幣（下同）83萬元、票號0000000號之本票一紙（下稱
    系爭本票），上訴人自得以起訴狀繕本之送達為向被上訴人
    撤銷系爭本票之意思表示。再者，被上訴人對上訴人之系爭
    本票債權自始並不存在，兩造間並無票據之基礎原因關係存
    在，上訴人是否須負票據債務人之責任，尚屬有疑，上訴人
    在私法上之地位即有受侵害之危險，上訴人自有確認之利益
    ，又由被上訴人當日竟偕同鄭玉生、張錦順至上訴人家中，
    並與上訴人發生爭吵，及嗣後又請警員及里長前來處理，足
    見系爭本票係上訴人受脅迫而簽發，另上訴人既否認有借貸
    關係，則被上訴人自須就交付借款、成立借貸關係負舉證責
    任，爰訴請確認被上訴人就系爭本票對上訴人之債權不存在
    等語。
  (二)另於上訴審補稱：
  (1)被上訴人稱上訴人屢向被上訴人調借款項，其時間及數額分
    別為：79年12月5日10萬元、80年3月5日11萬元、81年2月28
    日12萬元、83年12月13日15萬元、84年8月8日10萬元、84年
    9月23日15萬元、87年7月6日15萬元、87年12月14日18 萬元
    云云，然查：
    當事人主張有金錢借貸關係存在，須就其發生所須具備之
      特別要件即金錢之交付及借貸意思表示互相一致負舉證之
      責任，若僅證明有金錢之交付，未證明借貸意思表示互相
      一致者，尚不能認為有金錢借貸關係存在，為最高法院81
      年台上字第2372著有判例。被上訴人固提出證一證明其有
      提款之事實，該款項係作何使用？資金流向如何？揆之上
      開判例說明，被上訴人就「交付」及「借貸意思表示一致
      」二階段行為未負舉證責任，其僅憑提款之事實作為兩造
      「借貸關係」之證據，應不可採。
   就被上訴人提出存摺80年間起每月均有「定息」，應係定
     期存款，若家人有金錢需求，亦係定期存單解約將款項借
     予上訴人，而非另有「放款」行為（應為銀行另行放款）
     支付較高之借貸利息而賺取較低之定期存款利息，與一般
     經驗法則、社會論理法則，顯屬有背，自難遽以「放款」
     及「領款」之行為，即遽認兩造間有借貸契約及交付款項
     之行為。
   又被上訴人主張上訴人向其借貸上開款項，該等金額共106
     萬元，若借貸上開款項，被上訴人亦無僅請求83萬元之理
     ，再83年12月13日固有放款額15萬元，然係於同日領取11
     萬元，亦與被上訴人所述有所出入，益見被上訴人所為之
     陳述不可採。且被上訴人於70、80年間累積相當之資力，
     為子女購置土地、蓋建房屋，無須向被上訴人借貸。
  (2)被上訴人提出94年12月2日兩造就積欠款項及金飾會算之光
    碟錄音，然此錄音，難認兩造間有借貸關係，且由錄音內容
    ，可證明：
    上訴人夫妻購買房地予小孩，上訴人有相當之資力，無須
      向被上訴人借貸。
    被上訴人小孩之生活費、註冊費均由上訴人負擔，反係被
      上訴人虧欠上訴人甚多，而非上訴人積欠被上訴人。
    被上訴人之金子、首飾純為老三（柴壽平）軋票之用，被
      上訴人自願幫助解決，而非上訴人之借貸。
    錄音內雖有提被上訴人所稱金額83萬元，但純係被上訴人
      自行計算，上訴人整夜為此事煩心、不耐，上訴人對被上
      訴人夫妻及小孩全家人之照顧付出而感灰心，因而說出氣
      話，始稱「我乾脆開一開啦，我開100萬給你啦，剩的讓
      你自己去買啦... 」。
    第3頁被上訴人稱：「我現在要拿的是你（柴太太）跟我
      拿的那些錢還有金子」，上訴人雖稱「好，我會還你，我
      房子賣掉也會還你」云云，然如前所述，金子非上訴人所
      借貸，況上訴人每月給付被上訴人15,000元20餘年，兩造
      間一家人同財共居互通有無，實無借貸關係。
    第13頁被上訴人稱：「香港大陸總共拿我60萬」，上訴人
      否認借貸之事實及金額，並稱：「我香港大陸跟你拿60萬
      你沒有搞錯你不要說笑啦」。
    第14頁上訴人稱：「我是沒有跟你算全部兩個人的份，我
      那個項鍊1兩多，來有一個手環，全部賣14萬多，這個沒
      有錯，那個時候老三軋票錢不夠拿那些金子全部賣掉」，
      此段如前所述，係兩造出售金子供柴壽平使用，柴壽平復
      稱：「我有跟你借錢，我要還你」亦即全家共同生活，同
      財共居，何來借貸。
    第29頁上訴人稱：「我等人來作證啦，我的錢不能白白給
      你，以後再一次，我等人作證」等語如前所述，上訴人未
      積欠被上訴人，然兒媳情盡緣了，無緣再聚，上訴人惟恐
      再被上訴人之親人辱罵、毆打，而書立本件爭執之本票，
      然非有積欠被上訴人款項。
二、被上訴人則以：
  (一)被上訴人與上訴人之子柴壽華婚姻關係存續期間，上訴人陸
    續向被上訴人借貸，被上訴人與柴壽華離婚時，兩造於上訴
    人住處會算，合計上訴人尚積欠被上訴人83萬元，上訴人乃
    簽發系爭本票予被上訴人，上訴人於簽發交付系爭本票過程
    中，上訴人住處轄區警員及里長林永豐均曾到現場，故被上
    訴人不可能脅迫上訴人簽發系爭本票，又上訴人確有向被上
    訴人借貸，此由上訴人簽寫之收據可證。
  (二)另於上訴審補稱：
  (1)被上訴人於銀行存摺以夫柴壽華名義開戶，且每存至一定數
    量之金錢，即向銀行辦理定期存款以賺取較高額之利息。而
    被上訴人與上訴人之子婚姻關係存續間，上訴人或因工廠資
    金週轉或因上訴人之配偶欲回大陸探親缺乏現金購買金飾、
    衣物或因缺錢付貸款利息，屢次向被上訴人調借金錢。被上
    訴人皆因礙於情面，將定期存單、活期存摺、印章交付予上
    訴人，將定期存單解約後轉入活儲，由上訴人提領花用。其
    間時間、數額分別為：79年12月5日10萬元、80年3月5
    日11萬元、81年2月28日12萬元、83年12月13 日15萬元
    、84年8月8日10萬元、84年9月23日15萬元、87年7月
    6日15萬元、87年12月14日18萬元。甚而被上訴人因無現
    款，上訴人更將被上訴人娘家贈與被上訴人之金飾拿去變賣
    以換取現款花用。
  (2)嗣被上訴人與上訴人之子於94年12月2日協議離婚後，被上
    訴人乃於同日與上訴人會算上訴人積欠其之金額。被上訴人
    當日因未攜帶資料，僅憑印象中認為上訴人尚積欠其83萬元
    ，故兩造達成欠款共83萬元，金飾共6兩1錢半之共識，並由
    上訴人親自書寫收據及簽發本票一紙交被上訴人收執。是兩
    造間確實存有借貸關係，無庸置疑。
  (3)又本件上訴人既不否認錄音光碟及錄音帶譯文之真正，則依
    該錄音光碟之內容及彼此對談之語氣、過程，可得知94年12
    月2日當日夜晚，兩造確就彼此家務事及借貸金額進行會算
    ，並由上訴人於自由意識下簽發本票及借據，絕無上訴人所
    稱之脅迫情事。上訴人雖主張系爭本票係遭被上訴人脅迫所
    簽發，被上訴人否認之。上訴人如執意主張，應就此負舉証
    之責。
三、本件原審對於上訴人之請求，為上訴人全部敗訴之判決，上
    訴人不服提起上訴，並聲明：(一)原判決廢棄；(二)確認被上訴
    持有上訴人於94年12月2日簽發、受款人為被上訴人、到期
    日94年12月30日、票面金額83萬元、票號0000000號之本票
    ，對上訴人之本票債權不存在。被上訴人則聲明：如主文第
    1項所示。
四、兩造經本院試行整理並簡化爭點，其結果如下：
  (一)兩造不爭執事項：
  (1)系爭本票係由上訴人本人於94年12月2日簽發交付被上訴人
    。
  (2)上訴人交付系爭本票予被上訴人後，上訴人並親自書立收據
    一紙，其內容為：「民國94年12月2日，欠乙○○83萬元正
    ，全部付清，本票開94年12月30日到期，黃金6兩1錢半，12
    月30日來拿」，被上訴人並於該收據上相隔4行接續填載：
    「乙○○於94年12月2日收本票一張，票額捌拾萬元整無
    誤，收款人乙○○94年12月2日」。
  (3)94年12月2日簽發系爭本票過程，上訴人住處轄區警員及里
    長林永豐先後曾到現場，且林永豐並親見上訴人簽發系爭本
    票交付被上訴人，及兩造簽寫收據之內容。
  (4)對於被上訴人所提出錄音譯文形式上真正不爭執。
  (5)被上訴人提出之柴壽華的存摺影本形式上真正不爭執。
  (二)兩造爭執之事項：
  (1)上訴人簽發系爭本票有無遭脅迫所為？
  (2)兩造就系爭本票所記載的金額有無成立消費借貸的合意？
  (3)被上訴人是否已經交付借款？
五、本院得心證之理由：
  (一)上訴人撤銷簽發系爭本票之意思表示並無理由：
  (1)按當事人主張其意思表示係因被詐欺或脅迫而為之者，應就
    其被詐欺或被脅迫之事實，負舉證之責任，最高法院21年上
    字第2012號判例意旨可參。上訴人雖主張系爭本票係受脅迫
    而簽發，並舉證人柴經詰之證詞為證，然已為被上訴人所否
    認，上訴人自應負證明之責。
  (2)證人柴經詰於原審證稱：上訴人和被上訴人在房間簽發本票
    ，伊不知道上訴人有沒有把系爭本票交給被上訴人，但在客
    廳時，伊沒有看到上訴人將系爭本票交給被上訴人等語，則
    證人柴經詰於上訴人簽發系爭本票時，既未在場，亦未親見
    系爭本票交付過程，則其上開證詞亦無法證明上訴人於簽發
    系爭本票時有受脅迫之情事。又證人柴經詰雖另證稱：94年
    12月2日被上訴人之妹婿（張錦順）至伊家掀桌子，罵上訴
    人，當天被上訴人等人是來要錢的等語，然當日係被上訴人
    與上訴人之子離婚之日，渠二人發生爭執之可能原因甚多，
    縱使被上人之妹婿張錦順有前揭行為，於經驗法則上，仍不
    得據此認定上訴人係遭脅迫而簽發系爭本票，故證人前揭證
    詞均不足採為有利上訴人前揭主張之證明。
  (3)證人即上訴人住處之里長林永豐於原審到庭證稱：當天上訴
    人打電話給伊，說家裡有事請伊去協調，----伊到達時上訴
    人說與被上訴人有不愉快的事情，被上訴人有帶人來家裡大
    小聲並翻桌椅，後來兩造就協調83萬元之事，詳細內容伊沒
    有注意聽並不清楚，大約協調5分鐘後，上訴人一個人上樓
    去，下樓後拿一張本票下來直接交給被上訴人，接下來就是
    寫收據，伊有看到兩造都在簽收據，----伊離開時，上訴人
    並沒有叫伊不要離開或叫伊再處理其他事情----上訴人上樓
    拿票時，是自願上去的----伊到現場之前警察已有到場過等
    語。本院審之證人林永豐係應上訴人之邀而到現場，由兩造
    先行協調有關83萬元事宜，上訴人前揭上樓簽發本票，再持
    系爭本票下樓直接交付被上訴人，並簽寫收據，此過程中證
    人林永豐均在現場，若上訴人果有受到脅迫而不願意簽發系
    爭本票，理應於警員或里長到場時，尋求援助處理，豈有於
    證人林永豐在場時，猶簽發交付系爭本票交予被上訴人，並
    當場共同簽寫收據之理？從而上訴人主張其受脅迫簽發系爭
    本票云云，顯與常情有違，此外，上訴人就其受脅迫而簽發
    系爭本票一節，復未能舉證以實其說，是上訴人前開主張，
    即難採信。
  (二)兩造就系爭本票應有借款原因關係存在：
  (1)按票據為無因證券，票據債權人就其取得票據之原因，固不
    負證明之責任，惟執票人如主張票據係發票人向其借款而簽
    發交付，而發票人對基於此原因關係而簽發票據亦不爭執，
    僅抗辯未收受借款消費借貸並未成立，則就借款已交付之事
    實，自應由執票人負舉證責任。
  (2)被上訴人主張：伊與上訴人之子柴壽華婚姻關係存續期間，
    上訴人陸續向伊借貸，兩造於94年12月2日會算時，上訴人
    尚積欠83萬元，上訴人即簽發系爭本票等語，業據其提出系
    爭本票及形式為原告所不爭執之收據一紙為證，本院審之上
    開收據為上訴人親自書寫，且其內容明確記載：「民國94年
    12 月2日，欠乙○○83萬元正，全部付清，本票開94年12月
    30 日到起---」等內容，之後相隔4行被上訴人即接續填載
    ：「乙○○於94年12月2日收本票一張，票額捌拾參萬元整
    無誤，收款人乙○○94年12月2日」等語，依收據內容前後
    文義參互以析，上訴人於簽寫上開收據時，明確表達曾向被
    上訴人借款，並已收受借款，尚積欠83萬元，以簽發之系爭
    本票全部清償積欠之83萬元等意思，故上開收據內容已足認
    上訴人確曾向被上訴人借款，且上訴人已收受借款。
  (3)上訴人雖抗辯：該收據上訴人並未簽章云云，惟上訴人既不
    否認該收據形式之真正，且證人林永豐於原審證稱：上訴人
    將系爭本票交給被上訴人後，即書寫收據，伊親見兩造簽立
    該紙收據，且兩造簽妥該收據後，有讓伊過目，伊即發現該
    收據將「本」票誤載為「支」票，並告知兩造應予更正等語
    ，則上訴人既係於自由意思狀態下書立收據，要不因其未於
    該收據簽章，即影響其效力，上訴人前揭抗辯，自不足採信
    。
  (4)被上訴人於本院審理時提出94年12月2日當天之兩造及到場
    人士之相關錄音譯文，且上訴人對上開錄音譯文之形式真正
    亦不爭執，譯文中除了兩造家庭相處之恩怨內容外，就有關
    兩造間債務會算之內容如下：
    （鄭玉生--被上訴人之大哥、張錦順--被上訴人之妹婿、柴
      壽平--上訴人之子）
    「鄭玉生：不要跟她說那多啦，帳清一清啦。
        張錦順：看差多少，跟她清一清就好了。
        上訴人：妳這樣給我搞。
        張錦順：今晚除外，以後都不會再搞啦，現在就是說妳
                的帳要怎樣跟她清。
        上訴人：我欠多少我還她，這樣不就好了。
        張錦順：妳說這句話，好，多久的時間？
        上訴人：我不會欠她。
        張錦順：多久時間？
        上訴人：不會太久，一個月內我絕對給她。
        張錦順：你們都有聽到，一個月內。
        上訴人：12月30日給她，可以嗎？
        張錦順：好，你們都有聽到，一個月內，現金。」
        （見譯文第6頁）
    「張錦順：先把這裡處理處理，現在她全部差你多少?
        鄭玉生：對啊！寫一寫啊！
        張錦順：跟她當面說清楚。
        被上訴人：香港大陸總共拿我六十萬。
        上訴人：我香港大陸跟你拿六十萬，你沒有搞錯，你不
                要說笑啦！
        被上訴人：我不會說笑，說實在的，三個10萬的，兩個
        上訴人：那些金子我知道，兩個人總共賣了14萬多，你
                的份不到10萬，我給你10萬。
        被上訴人：不必，多少金子你還給我就好，我不要錢，
          (見譯文第13.14頁)
    「張錦順：跟她算清楚啦。
        被上訴人：錢是那個六十和……
        上訴人：我自己寫，不用你寫
        張錦順：我不會幫你寫啦，我不會寫啦。
        上訴人：我欠你多少?你說，全部多少?
        被上訴人：錢83萬。
        上訴人：連金子在內嗎?
        被上訴人：沒有包含金子。
        張錦順：金子什麼時候要來拿，什麼時候準備好?
        上訴人：我乾脆開一開啦，我開一百萬給你啦。剩的讓
                你自己去買啦，這樣好嗎?
        被上訴人：我不要多拿你的錢，我只要拿我自己的就好
        上訴人：我要多給你，你也不要。
        被上訴人：不要不要，我多拿你的那些，以後背後話一
        上訴人：多少，多少，你寫過來啦，你寫出來，你儘管
                寫出來。
          (見譯文第20、21頁)
    「張錦順：她說你金子沒有寫給她，等你的金子單子。
        被上訴人：總共六兩一錢半。
        上訴人：我等人來作證啦，我的錢不能白白給你，以後
                再一次，我等人作證。
        被上訴人：小平，你要作證嗎?
        上訴人：他沒有辦法替我作證証。
        被上訴人：要等到警察來嗎？
        柴壽平：我不知道你們在說什麼。
        被上訴人：我拿回我當初的錢。
        柴壽平：我現在來，大家了解一下，我剛才只有說一半
                ，大嫂妳也了解家裡面的情況，現在錢妳要媽
                去哪裡拿，跟地下錢莊拿嗎？
        被上訴人：沒有啦，我沒有說現在要跟她要錢。
        上訴人：不要跟她說那麼多啦。
        被上訴人：我只要開張本票，給我個時間就好，我會等
        張錦順：我們做人要有一個理智啦。
        鄭玉生：我們不是坐在這裡等現金，等票子開出來啦。
        柴壽平：票有兩種說法，一種是現金票。
        張錦順：本票啦，本票，開本票而已。
        柴壽平：所以說要說清楚，票喔，在大陸分三種票，說
                法又不一樣。
        張錦順：金子六兩一錢半，妳就寫兩張，本票裡面寫這
                樣，一張現金。
        上訴人：我的不用寫，30日我買給妳，那個不用寫，我
                30日給妳，12月30日買給你，欠妳的我買給你
                啦，傾家蕩產我買給妳啦。
        -----
        被上訴人：那我現在拿還是怎樣？
        柴壽平：媽媽決定，看要怎麼做，我只能這樣說。
        上訴人：我東西要給妳，我要有人作證，妳不用煩惱，
                幾分鐘就有人來了，有人作證，我不能糊裡糊
                塗給妳。
        張錦順：要等警察來啊，好啦好啦，叫警察來作證也好
                啦。
        上訴人：小平，那各單子給我，她剛才寫的那個單子給
                我。」
        (見譯文第29、30、31頁)
  (5)本院審之上開譯文內容，上訴人對話內容已明確表達曾向被
    上訴人借得借款及金子，雙方僅係對金額及清償方式進行商
    談，且上訴人與被上訴人前揭商談債務之對話，被上訴人之
    大哥鄭玉生、妹婿張錦順及上訴人之子柴壽平均在場，上訴
    人前揭談話應出於自由意思而為，再參諸前揭上訴人交付被
    上訴人系爭本票後雙方會同簽寫之收據內容，足認被上訴人
    確實曾交付系爭借款甚明，從而本件上訴人抗辯並未收受借
    款云云，顯屬不實，不足採信。
  (6)上訴人雖另抗辯：上訴人夫妻購買房地予小孩，上訴人有相
    當之資力，無須向被上訴人借貸；被上訴人小孩之生活費、
    註冊費均由上訴人負擔，反係被上訴人虧欠上訴人甚多，而
    非上訴人積欠被上訴人；被上訴人之金子、首飾純為上訴人
    三子柴壽平軋票之用，被上訴人自願幫助解決，而非上訴人
    之借貸云云。惟查：按一般人借款之原因眾多，或為週轉之
    需，未必借款人即屬無資力之人。本件上訴人夫妻縱使有購
    買不動產贈與子女或曾支付孫兒生活費、註冊費用或有相當
    資力，均與上訴人是否曾向被上訴人借款無關。又上訴人收
    受被上訴人所交付借款後，縱使供作上訴人之子柴壽平經營
    事業之急用，僅屬上訴人借款之用途，並不影響上訴人向被
    上訴人借款之事實，故上訴人前揭抗辯均不足採信。從而上
    訴人於本院請求傳喚證人柴壽平到庭作證，欲證明被上訴人
    之子生活或教育費用均由上訴人提供或上訴人曾為子女購置
    土地建屋等事實，即屬不必要證據之調查，併予駁回。
  (三)綜上所述，本件上訴人以前揭抗辯請求確認系爭本票債權不
    存在，為無理由，原審判決駁回上訴人原審之訴，於法並無
    不合，上訴意旨指摘原判決不當，求予廢棄改判，為無理由
    ，應予駁回。
六、兩造其餘攻擊防禦方法及舉證，均已無礙於本院上開審認，
    本院自毋庸逐一論駁，附此敘明。
七、據上論結，本件上訴為無理由，依民事訴訟法第436條之1第
    3項、第449條第1項、第78條，判決如主文。
中　　華　　民　　國　　96　　年　　3 　　月　　23　　日
                  民事第三庭    審判長法  官　張瑞蘭
                                      法  官　陳文爵
                                      法  官　陳毓秀
本正本與原本無異。
不得上訴。
中　　華　　民　　國　　96　　年　　3 　　月　　23　　日
                                      書記官　楊賀傑
